臺灣臺東地方法院刑事判決　　　　　　　 96年度訴字第129號
公　訴　人　臺灣臺東地方法院檢察署檢察官
被　　　告　乙○○
上列被告因違反野生動物保育法等案件，經檢察官提起公訴 (96
年度偵字第767號)，被告於本院準備程序進行中就被訴事實為有
罪之陳述，經本院合議庭裁定由受命法官獨任進行簡式審判程序
，判決如下：
    主  文
乙○○未具保育類野生動物族群量逾越環境容許量之條件，違反
獵捕野生動物不得以使用電氣之方法為之規定，使用禁止之方式
，獵捕保育類野生動物，處有期徒捌月。扣案之電瓶壹具、變電
器壹具、捕魚網壹具、捕魚棒壹枝、籃子壹個、撈網壹枝、高身
鏟頜魚拾肆尾（已死亡）、臺東間爬岩鰍貳拾捌尾（已死亡）及
其他非屬保育類野生動物之各式魚蝦等水產動物共重約6臺斤（
已死亡）均沒收。
    事  實
一、乙○○前於民國94年間，因違反野生動物保育法案件，經本
    院以94年度訴字第140號判決判處有期徒刑7月，緩刑3年確
    定，現仍於緩刑期間，猶不知悔改，明知高身鏟頜魚及臺東
    間爬岩鰍分別為族群量未逾越環境容許量之瀕臨絕種類野生
    動物及珍貴稀有野生動物，並經主管機關行政院農業委員會
   （下稱農委會）公告列為保育類野生動物，竟於96年3月20日
    下午1時50分前，攜其所有之電瓶、變電器、捕魚網、捕魚
    棒、籃子、撈網組成之電氣設備，在臺東縣金峰鄉臺東林區
    管理處第20林班之金崙溪內，使用上開電氣設備獵捕保育類
    野生動物高身鏟頜魚、臺東間爬岩鰍及其他非屬保育類野生
    動物之各式魚蝦等水產動物共重約6臺斤。嗣於同日下午1時
    50分許，為警在上開地點查獲，並扣得保育類野生動物高身
    鏟頜魚14尾、臺東間爬岩鰍28尾及其他非屬保育類野生動物
    之各式魚蝦等水產動物共重約6臺斤與上開電氣設備，始查
    悉上情。
二、案經臺東縣警察局大武分局報告臺灣臺東地方法院檢察署檢
    察官偵查起訴。
    理  由
一、本件被告乙○○所犯係死刑、無期徒刑、最輕本刑為3年以
    上有期徒刑以外之罪，其於準備程序中就被訴事實為有罪之
    陳述，經告知簡式審判程序之旨，並聽取公訴人及被告之意
    見後，本院合議庭認為適宜而依刑事訴訟法第273條之1第1
    項規定，裁定由受命法官獨任進行簡式審判程序，合先敘明
    。
二、訊據被告乙○○對上開犯罪事實於警詢、偵查及本院審理時
    之坦承不諱，復有臺東林區管理處查獲林政案件會勘紀錄1
    份、臺東縣查獲非法獵捕野生動物活體／屍體領據1紙、刑
    案現場相片10幀、刑案現場測繪圖1份、臺東縣政府96年3月
    23 日府農自字第0963009247號函1件、行政院農業委員會特
    有生物研究保育中心／使用者畫面／保育類野生動物名錄／
    高身鏟頜魚、臺東間爬岩鰍各1張、行政院農業委員會96年5
    月15日農授林務字第0960126026號函附卷可憑，並有電瓶、
    變電器、捕魚網、捕魚棒、籃子、撈網各1只組成之電氣設
    備、高身鏟頜魚14尾、臺東間爬岩鰍28尾與非保育類魚蝦約
    6臺斤之水產動物等扣案可資佐證，足認被告自白確與事實
    相符，事證明確，被告犯行足堪認定，應依法論科。
三、按野生動物保育法第41條第1項第2款係規定違反同法第18
    條第1項第2款之規定，未經中央主管機關許可，獵捕保育類
    野生動物者，為其成立要件，亦即行為人係基於學術研究或
    教育目的，而未經中央主管機關許可，獵捕保育類野生動物
    ，方可成立。如非基於上述之目的而有擅自獵捕保育類野生
    動物之行為者，則屬是否構成同法第41條第1項第1款之罪之
    問題（最高法院86年度臺上字第3821號判決意旨參照）。本
    案被告乙○○獵捕高身鏟頜魚及臺東間爬岩鰍係為供己食用
    ，業經其供述在卷，其顯非基於學術研究或教育目的而獵捕
    保育類野生動物，揆諸首揭說明，自不得論以野生動物保育
    法第41條第1項第2款之罪。另被告使用電氣設備獵捕保育類
    野生動物，係違反野生動物保育法第19條第1項第3款之規定
    ，應依同法第41條第1項第3款論處。公訴意旨漏未斟酌上開
    2點，而認被告係併犯同法第41條第1項第2款之罪，漏論同
    法第41條第1項第3款之罪，然此與本院認定之犯罪事實，均
    屬基本社會事實同一之範疇，本院自得予以變更起訴法條。
    查高身鏟頜魚為瀕臨絕種類野生動物，臺東間爬岩鰍為珍貴
    稀有類野生動物，均經行政院農委員公告列入保育類野生動
    物，業經行政院農委會於96年5月15日農授林務字第0960126
    026號函示明確，並有保育類野生動物名錄附卷可稽。而行
    政院農業委員會至今尚無有關野生動物保育法第18條第1項
    第1款族群量逾越環境容許量之相關公告，是高身鏟頜魚及
    臺東間爬岩鰍之族群量顯未逾環境容許量甚明。次按野生動
    物保育法第41條第1項第1、2、3款，均係就不同情形下，對
    於保育類野生動物為獵捕、宰殺之處罰規定，如僅就有其中
    一款情形之獵捕或宰殺保育類野生動物，固祗成立其中一款
    之獵捕或宰殺保育類野生動物罪，如兼具其中多款之情形，
    因獵捕、宰殺之行為祇有一個，仍只成立一罪（最高法院92
    年度臺上字第6402號裁判意旨參照）。核被告上揭所為，係
    違反野生動物保育法第18條第1項第1款、第19條第1項第3款
    規定，而犯該法第41條第1項第1款、第3款之未具族群量逾
    越環境容許量之條件使用電氣之方法獵捕保育類野生動物罪
    ，及違反漁業法第48條第1項第3款規定，而犯同法第60條第
    1項之使用電氣採捕水產動物罪。被告使用電氣採捕水產動
    物之一行為，而犯上開二罪名，係想像競合犯，應從一重之
    野生動物保育法規定處斷。爰審酌被告前因違反野生動物保
    育法案件，經本院判處有期徒刑7月，緩刑3年確定，現仍於
    緩刑期間，素行不良，竟為一己之私，罔顧政府大力宣導保
    育野生動物之用心，以電氣獵捕已珍貴稀有之保育類野生動
    物，破壞水產資源、自然生態之平衡，危害非輕，惟念其教
    育程度不高，且獵捕之動機僅在於供己食用，及犯罪後坦承
    犯行，態度尚佳等一切情狀，量處如主文所示之刑。查獲之
    高身鏟頜魚14尾（已死亡）、臺東間爬岩鰍28尾（已死亡）
    係保育類野生動物；扣案之電瓶、變電器、捕魚網、捕魚棒
    、籃子各1只及未扣案之撈魚網1只所組成之電氣設備，為被
    告所有供犯罪所用之獵具，業據其供承在卷，均依野生動物
    保育法第52條第1項規定，宣告沒收。其他非屬保育類野生
    動物之各式魚蝦等水產動物一批共重約6臺斤，為被告以電
    氣方法採捕之漁獲物，亦應依漁業法第68條前段規定，併予
    宣告沒收。至被告採捕之漁獲物及所用之漁具均已扣案，無
    全部或一部不能沒收之情事，自無追徵其價額之必要。
據上論斷，依刑事訴訟法第273條之1第1項、第299條第1項前段
、第300條，野生動物保育法第41條第1項第1款、第3款、第52條
第1項，漁業法第60條第1項、第68條前段，刑法第11條前段、第
55條前段，判決如主文。
本案經檢察官甲○○到庭執行職務。
中　　華　　民　　國　　96　　年　　6 　　月　　12　　日
                  刑事第一庭    法  官  徐淑芬
以上正本證明與原本無異。
如不服本判決，應於判決送達後10日內向本院提出上訴狀（須附
繕本）。
「切勿逕送上級法院」
                                書記官  王希文
中　　華　　民　　國　　96　　年　　6 　　月　　12　　日
附錄本案論罪科刑法條：
野生動物保育法第41條第1項
有下列情形之一，處6月以上5年以下有期徒刑，得併科新台幣20
萬元以上100萬元以下罰金：
一、未具第18條第1項第1款之條件，獵捕、宰殺保育類野生動物
    者。
二、違反第18條第1項第2款規定，未經中央主管機關許可，獵捕
    、宰殺保育類野生動物者。
三、違反第19條第1項規定，使用禁止之方式，獵捕、宰殺保育
    類野生動物者。
野生動物保育法第52條第1項
犯第40條、第41條、第42條或第43條第3項之罪，查獲之保育類
野生動物得沒收之；查獲之保育類野生動物產製品及供犯罪所用
之獵具、藥品、器具，沒收之。
漁業法第48條
採捕水產動植物，不得以左列方法為之：
一  使用毒物。
二  使用炸藥或其他爆裂物。
三  使用電氣或其他麻醉物。
為試驗研究目的，經中央或直轄市主管機關許可者，不受前項之
限制。
漁業法第60條
違反第48條第1項各款規定之1者，處5年以下有期徒刑、拘役或
併科新臺幣15萬元以下罰金。
違反主管機關依第44條第1款、第2款所為之公告事項者，處3年
以下有期徒刑、拘役或科或併科新臺幣15萬元以下罰金。
